臺灣高等法院刑事判決　　　　　　　　92年度上訴字第4225號
上　訴　人
即　被　告　丙○○
　　　　　　　　　　　28巷1.
選任辯護人　官朝永律師
上列被告因侵占等案件，不服臺灣士林地方法院91年度訴字第47
7號，中華民國92年8月14日第一審判決（起訴案號：臺灣士林地
方法院檢察署90年度偵緝字第238 號），提起上訴，本院判決如
下：
    主  文
原判決撤銷。
丙○○無罪。
    理  由
一、公訴意旨略以：丙○○（原名許秀雲）原任職於戊○○○保
    險股份有限公司（下稱戊○○○保險公司）台北區福林收費
    處組長，負責招攬保險、收取保費、辦理保戶申請事項等工
    作，竟意圖為自己不法所有，基於概括之犯意，自民國86年
    8 月間起，利用向客戶丁○○○收取保費或申請年金之機會
    ，多次以塗改繳費通知單之方式，向丁○○○超收保費，或
    將公司交付應轉交丁○○○之年金，總計332,131 元，以變
    易持有為所有之意思予以侵占入己，嗣87年12月間，為丁○○○發覺，始向戊○○○保險公司求償上述金額，致戊○○○保險公司受有損失，因認被告丙○○涉有刑法第210 條、
    第216條之行使變造私文書罪、第336 條第2項之業務侵占罪
    及同法第339條第1項之普通詐欺罪嫌。
二、訊據被告丙○○堅決否認有上開詐欺、偽造文書、業務侵占
    等犯行，辯稱：伊並未超收保費，這些金額都是丁○○○自
    己想像出來的，丁○○○根本搞不清楚她保了多少保險，且
    繳費通知單上之金額亦非伊所塗改；保險公司主任要求伊要
    私底下認罪，伊被逼寫切結書；伊將年金支票抵繳丁○○○
    之保費，剩下款項已交給丁○○○等語。
三、本件公訴人認被告丙○○涉有刑法第210條、第216條之行使
    變造私文書罪、第336條第2項之業務侵占罪及同法第339 條
    第1 項之普通詐欺罪嫌，無非係以：(一)告訴人戊○○○保險
    公司之指述、(二)證人丁○○○之證詞及(三)被告親自書立之切
    結書乙份、戊○○○保險公司第二次以後保險費繳費通知單
    等資料為其主要論據。
四、按犯罪事實應依證據認定之，無證據不得認定犯罪事實；又
    不能證明被告犯罪者，應諭知無罪之判決，刑事訴訟法第15
    4條第2項、第301條第1項分別定有明文。又認定不利於被告
    之事實，須依積極證據，苟積極證據不足為不利於被告事實
    之認定時，即應為有利於被告之認定，更不必有何有利之證
    據，最高法院30年上字第816 號著有判例可資參照。復按認
    定犯罪事實應依憑證據，不能以推測或擬制之方法作為判決
    之基礎。又所憑之證據，雖不以直接證據為限，間接證據亦
    包括在內，然無論直接或間接證據，其為訴訟上之證明，須
    於通常一般之人，均不致於有所懷疑，而得確信其為真實之
    程度者，始得據為有罪之認定，最高法院76年台上字第4986
    號著有判例。經查：
  (一)、程序問題
    按依修正後刑事訴訟法施行法第7條之3規定：「中華民國92
    年1 月14日修正通過之刑事訴訟法施行前，已繫屬於各級法
    院之案件，其以後之訴訟程序，應依修正刑事訴訟法終結之
    。但修正刑事訴訟法施行前已依法定程序進行之訴訟程序，
    其效力不受影響。」，而92年2月6日修正公布之刑事訴訟法
    ，業於同年9月1日施行，本件係於91年9月3日修正刑事訴訟
    法施行前繫屬於原審法院，此有原審法院收文章蓋於台灣士
    林地方法院檢察署91年9月3日士檢社90偵緝字第238字第646
    2號送審函可稽（原審卷第1頁）。本件引用檢察官之偵訊筆
    錄，均係修正刑事訴訟法施行前依當時之法定程序所製作取
    得之證據，其證據能力不因修正刑事訴訟法實施而受影響，
    合先敘明。
  (二)、關於被告丙○○被訴「多次以塗改繳費通知單之方式，向
      丁○○○超收保費」，涉嫌連續行使變造私文書以詐欺取
      財部分：
  １、按告訴人之告訴，係以使被告受刑事訴追為目的，是其陳
      述是否與事實相符，仍應調查其他證據以資審認，最高法
      院52年台上字第1300號著有判例可資參照。本件告訴人戊○○○保險公司，僅聽聞丁○○○之片面陳述及其所提出
      未經證實是否為被告所塗改之繳費通知單，逕對被告提出
      本件告訴，告訴人之告訴是否屬實，仍應調查其他證據以
      資審認。
  ２、證人丁○○○於原審審理時證稱：「（被告一開始跟你收
      費，有無給你收據？）有拿收據給我但他又自己將收據拿
      回去」、「（你如何發現被告沒有給你收據？）我發現的
      那一次，她有給我三張收據，她來跟我收三張的錢七萬多
      ，那時候我錢算好交給她，她就將收據放在床上先算錢，
      看錢對不對，後來錢算對後，他將錢收好後，也順便將收
      據給拿走了，我就跟他說他怎麼將收據拿走，他就說他以
      為是他自己的，後來就將收據還我；這三張收據有一張是
      真的收據，二張是通知單。當時我就將收據收起來沒有去
      發現有問題，後來過一個月後，她又來跟我收四萬多元，
      我就覺得奇怪才剛拿了錢又為何這麼快就來收費，但我還
      是給她四萬多元，她就交給我二、三張單子，我拿去給我
      朋友看，我朋友是住在我家樓上，讓我請的（台語），我
      朋友看完後就說這是通知單不是收據，且金額只有幾千元
      不是幾萬元，並告訴我下次要看是否有公司的大印；後來
      又過了一個月，她又來跟我要收四、五萬元，我就表示要
      籌錢並表示怎麼這麼快又來收錢，之後我就和被告一起去
      找我朋友講這件事，我朋友就跟被告說要被告帶我一起去
      公司」云云（均見原審卷第82至83頁）、「（你去到保險
      公司時，公司的人是如何跟你說的？）主任就跟我說怎麼
      會繳那麼多錢，且有些也沒有繳」云云（見原審卷第84頁
      ）、「（你去新光保險公司時，你有無拿通知單給公司？
      ）有，我將我有的單子都拿給他們算」、「（這六張通知
      單是否都是你拿給公司的？提示90年偵緝字第238 號卷第
      71頁至第72頁之通知單並交閱）是」、「（被告跟你收保
      費而給你的單據，你是否都有留下來？）沒有。這六張單
      據是我剛發現的時候留下來的」云云（均見原審卷第86頁
      ）。純係丁○○○之片面指訴，並無其他積極證據可佐。
  ３、至於證人即告訴人公司主任甲○○在原審審理時證稱：「
      （本件是如何知道的？）因為丁○○○拿收據來公司說被
      告跟他收費後，有些會將通知單拿回去，有些沒有，他覺
      得拿回去的好像有修改金額，後來我才去查這件事的」（
      見原審卷第45頁）、「（你們公司業務員收保費的正常程
      序為何？）我們先給業務員三聯單，一聯是通知單，一聯
      是收據，一聯是要作帳使用的，由業務員寄出後，然後業
      務員才向客戶收費。等到客戶繳錢後，才給客戶收據」云
      云（均見原審卷第43頁），足見告訴人之指訴，完全依丁○○○之片面告知，其事實真相如何，告訴人戊○○○保
      險公司，並不知情。
  ４、告訴人公司所提出被害人丁○○○保留之6 張單據，均為
      繳費通知單，其中(1)保單號碼ＳＮ414728之繳費通知單，
      應繳金額為14,035元，經塗改為24,035元，應繳月份應為
      86年11月經塗改為87年12月；(2)保單號碼ＲＭＡ57598 之
      繳費通知單，應繳金額為25,620元經塗改為35,620元，應
      繳月份為87年6月；(3)保單號碼ＳＮ416521 之繳費通知單
      ，應繳金額為1,037元，經增添「2」後變造為21,037元，
      應繳月份為87年12月等情，固經證人即告訴代理人己○○
      於原審審理時證述明確（見原審卷第121至122頁），並有
      該6張繳費通知單影本附卷可稽（見偵緝字第238號卷第71
      至72頁），惟此僅能證明上開繳費通知單有被塗改之事實
      ，惟無從證明是何人塗改。
  ５、關於「塗改繳費通知單之事實」，涉及「變造私文書」之
      犯罪事實，自應依證據認定之，被告丙○○否認有塗改繳
      費通知單之事實，檢察官自應就被告丙○○塗改繳費通知
      單之事實，指出證明之方法，殊難僅依被告丙○○是收費
      員，而被保險人丁○○○提出塗改之繳費通知單，即輕率
      論斷該繳費通知單一定係被告丙○○所變造。
  ６、況被告丙○○一再聲請將塗改之繳費通知單送相關單位鑑
      定，經本院將告訴人提出之繳費通知單送請法務部調查局
      及內政部警政署刑事警察局鑑定，均因筆劃線條簡單不易
      表現出書寫者之筆跡特性而無法鑑定，有法務部調查局94
      年2月24日調科貳字第09400073690號函、內政部警政署刑
      事警察局94年3 月16日刑鑑字第0940035343號函在卷（本
      院2 卷第35頁、66頁）可佐，如告訴人提出之繳費通知單
      係被告丙○○所塗改，被告又何須一而再聲請法院送請有
      關單位鑑定以自暴犯行？
  ７、檢察官之舉證無從證明被告有塗改繳費通知單之事實，自
      無從證明被告有向丁○○○超收保費之事實。況丁○○○
      主張丙○○超收保費云云，除被害人丁○○○於88年10月
      6日所書之聲明書，表明86年5月至87年間繳交予被告之金
      額外，並無其他證據證明其確實有繳交多餘之保費（見原
      審卷第71頁）。證人甲○○亦證稱：「（當天去丁○○○
      他家時，是否是要確定丁○○○有多付的情形？）是。因
      為公司還是有收到保費，所以只是要確認多付多少錢」、
      「（如何確認有多付的情形？）無法確認，因為都是丁○○○自己講的，除了那幾張送金單外，並無其他證據」（
      見原審卷第45頁），既無其他積極證據足以證明丁○○○
      所稱丙○○超收保費一節實在，自難逕依丁○○○之片面
      指訴而為不利於被告丙○○之認定。
  (三)、被告丙○○被訴「將公司交付應轉交丁○○○之年金，總
      計332,131 元，以變易持有為所有之意思予以侵占入己」
      涉嫌業務侵占部分：
  １、檢察官起訴書犯罪事實欄僅記載「將公司交付應轉交丁○○○之年金」，究竟是什麼年金？是何一年度之年金？檢
      察官均未於犯罪事實欄內敘明，並指出證明之方法，合先
      敘明。
  ２、被告丙○○堅決否認有何業務侵占之犯行，至於被告丙○○雖曾書立切結書，表示其自86年至87年11月止，收取丁○○○之保費計算錯誤，合計30萬元，有該切結書影本附
      卷可參（見偵查卷第20頁），檢察官據此證明被告侵占被
      害人丁○○○約30萬元之事實。關於被告丙○○親自書立
      之切結書，其性質等同於被告之自白，惟按：被告之自白
      ，須非出於強暴、脅迫、利誘、詐欺、疲勞訊問或其他不
      正之方法，且與事實相符者，方得採為科刑之證據，刑事
      訴訟法第156條第1項規定甚明。經查：證人即帶同被告丙○○前往丁○○○家中之甲○○證稱：「（被告所簽立之
      切結書是否是你見證的？提示並告以要旨）是我在場見證
      的」、「（為何會寫這份切結書？）因為是客戶丁○○○
      帶著通知客戶繳款之通知單，跟我們反應被告有多收保費
      ，所以我們才去處理」（均見原審卷第41頁）、「（這份
      切結書是在何處寫的？）是我們帶著被告去丁○○○的家
      裡寫的」、「（切結書上為何會寫計算錯誤？提示並告以
      要旨）我不清楚，因為這張不是我寫的，是由另一同事寫
      的，因為被告不願意寫，所以是寫出來後才由被告簽名」
      、「（當時是如何寫切結書的？）當初到丁○○○家裡時
      ，是由被告與丁○○○二人協調談金額的問題，因為我不
      清楚他們二人之間的往來情形，所以是由他們去討論」「
      （當時是如何討論的？）當時是否有討論到30萬元我不清
      楚，不過他們有簽名應該是有同意；只是被告不願意簽這
      份切結書，所以場面有一些僵，所以丁○○○的兒子口氣
      就比較不好。當時公司方面是有我與被告及另一位開車載
      我們去的同事，丁○○○方面則是他與他二個兒子」等語
      （均見原審卷第42頁），足徵被告丙○○並非自願寫上開
      切結書，係由另位同事書寫後再由被告簽名其上，且丁○○○的兒子口語比較不好，是該切結書顯非基於被告丙○○之自由意思而為至明，依法自不得作為證據。
  ３、起訴書雖未記載何一年度之年金，惟告訴人指訴被告丙○○基於業務侵占之概括犯意，先於86年10月間，將戊○○○保險公司交付應轉交丁○○○之金額78,493元之年金支
      票，先用以繳納該保戶之其他2件保險保費38,922元後（
      保單號碼為：ＲＹ037703，保費18,7 60元；保單號碼：0
      000 0000，保費20,162元），卻未將剩餘之年金39571 元
      轉交予丁○○○，予以侵占入己云云，惟查：被告丙○○
      始終辯稱：「錢，我有給告訴人簽收後，她又說要用這錢
      買保險，所以又將錢給我，尚有餘額，有退給丁○○○，
      公司應有收據。」，被告辯護人於本院稱：「93年1 月16
      日陳報狀27頁投保情形表內：保單號碼5ＢＡ06963要保人
      即為丁○○○，被保人是陳佳達，投保時間為86年10月20
      日，有繳了1 期保費，收費員為許秀雲，招攬人亦為許秀
      雲。」告訴人代理人始改口稱：「確實有這1 筆，保費金
      額主約為12,970元加上附約保費，2,516元，合計為15,48
      6元」等語（本院2卷第29頁），足徵86年年金又繳另筆保
      險費後，僅餘24,085元。對此，被告仍堅稱：「餘款有交
      付丁○○○，且有收據交回公司」。告訴人代理人乙○○
      到本院陳稱：「公司是有這種收據，但本件因時間久遠無
      留存，丙○○有無將錢給客戶簽收，或是有將收據交回給
      公司無法查證。這種收據是放在業務單位保存，不在總公
      司內保存，所以業務單位已無法查得。有可能被告有交給
      客戶，也有可能沒有轉交。」（本院二卷第53頁），足徵
      被告丙○○辯稱：有此種收據一節，尚屬不虛。依告訴人
      代理人乙○○所稱：「有可能被告有交給客戶，也有可能
      沒有轉交」觀之，本件被告有無侵占該年金餘款即存有可
      疑。按「犯罪事實所憑之證據，雖不以直接證據為限，間
      接證據亦包括在內，然無論直接或間接證據，其為訴訟上
      之證明，須於通常一般人均不致有所懷疑而得確信為真實
      之程度，始得據為有罪之認定，倘其證明尚未達此程度而
      尚有合理之懷疑存在時，本諸無罪推定之原則，自應為被
      告無罪之諭知；又被告否認犯罪事實所持辯解縱使不能成
      立，除非有確實證據足以證明對於被告犯罪已無合理之懷
      疑外，不能遽為有罪之認定，刑事訴訟法規定被告有緘默
      權，被告基於『不自證己罪原則』，既無供述之義務，亦
      無真實陳述之義務，同時亦不負自證清白之責任。不能因
      被告未能提出證據資料證明其無罪，即認定其有罪；至法
      院審理刑事案件，檢察官之地位與民事原告地位相當，對
      於控訴被告犯罪事實的證明責任，自包括提出證據的責任
      與使審理事實之法院相信被告有犯罪事實的心證責任，必
      須使法院無合理之懷疑，始得認定被告有罪，被告如有抗
      辯事項，僅就其抗辯負提證責任，惟被告若否認被訴之犯
      罪事實，則毋庸令其負自證無罪之責任。」最高法院92年
      度台上字第2753號判決採同一見解。檢察官就被告丙○○
      是否確實有侵占年金餘款，自應指出證明之方法。檢察官
      就此既未指出證明方法，自難僅依告訴人之片面指訴而為
      不利於被告丙○○之認定。
  (四)、按「刑事訴訟法第161 條已於民國91年2月8日修正公布，
      其第1 項規定：檢察官就被告犯罪事實，應負舉證責任，
      並指出證明之方法。因此，檢察官對於起訴之犯罪事實，
      應負提出證據及說服之實質舉證責任。倘其所提出之證據
      ，不足為被告有罪之積極證明，或其指出證明之方法，無
      從說服法院以形成被告有罪之心證，基於無罪推定之原則
      ，自應為被告無罪判決之諭知。」最高法院92年台上字第
      128 號著有判例。本件本院審判時，檢察官就「被告丙○○多次以塗改繳費通知單之方式，向丁○○○超收保費，
      或將公司交付應轉交丁○○○之年金，總計332,131 元，
      以變易持有為所有之意思予以侵占入己」之事實，仍未提
      出適合於證明犯罪事實之積極證據，並說明其證據方法與
      待證事實之關係，本院對於卷內訴訟資料，復已逐一剖析
      ，參互審酌，仍無從獲得有罪之心證，自應為被告無罪之
      諭知。
五、原審以事證明確，對被告丙○○予以論科，固非無見，惟查
    ：
  (一)、按刑事訴訟採證據裁判原則，認定事實所憑之證據，須於
      通常一般之人均不致於有所懷疑，達到確信其為真實之程
      度者，始足當之；倘其證明之程度，尚有合理之懷疑存在
      時，仍不能據為被告有罪之認定。又檢察官就被告犯罪事
      實，應負舉證責任，並指出證明之方法，刑事訴訟法第16
      1條第1項亦定有明文。因此，檢察官對於起訴之犯罪事實
      ，應負實質之舉證責任。倘其所提出之證據，不足為被告
      有罪之積極證明，或其闡明之證明方法，無從說服法院形
      成被告有罪之心證，基於無罪推定之原則，自應為被告無
      罪之諭知。」最高法院94年度台上1060號判決採同一見解
      。原判決理由(四)謂「被告平日負責丁○○○保費之收取，
      上開三張繳費通知單應是被告交付予丁○○○，以通知丁○○○繳款之金額。丁○○○僅為保戶，『衡情』應無動
      機自行去變造繳費通知單之金額，且亦非丁○○○自行變
      造繳費通知單之金額」，以「衡情」作為被告變造系爭繳
      費通知單之證據，且毫無證據率認「亦非丁○○○自行變
      造」云云，均有違證據裁判原則之真諦。
  (二)、原判決理由(四)另謂：「反倒是，被告將上開三張繳費通知
      單之金額予以變造，使丁○○○陷於錯誤而支付額外的保
      費，較有可能。」以可能性之有無作為不利被告認定之依
      據，亦有違前揭證據裁判原則之意旨，自有未合。
六、被告丙○○否認犯行，指摘原判決不當，為有理由，自應由
    本院將原判決撤銷，改為被告丙○○無罪之諭知。
七、至於告訴人代理人於原審審理時指稱：「ＲＭＡ57598 的保
    單，保費是25,620元，遭塗改為35,620元，被告收了這筆保
    費之後卻沒有將這筆入帳」云云（見原審卷第121 頁），是
    否涉及被告丙○○未將收取之保費25,620元交回公司，而予
    以侵占入己之罪嫌」，因本件檢察官起訴部分業經本院判決
    無罪，告訴人代理人上開指訴部分，與前揭起訴部分，並無
    裁判上一罪之關係，非起訴效力所及，本院無從合一審判，
    併此敘明。
據上論斷，應依刑事訴訟法第369條第1項前段、第364條、第301
條第1項，判決如主文。
本案經檢察官黃東焄到庭執行職務。
中　　華　　民　　國　　94　　年　　4 　　月　　14　　日
　　　　　　　　　刑事第二庭    審判長法　官  蔡  長  溪
　　　　　　　　　　　　　　　　　　  法　官  楊  貴  志
　　　　　　　　　　　　　　　　　　  法　官  林  俊  益
以上正本證明與原本無異。
檢察官就行使變造私文書部分如不服本判決，應於收受送達後10
日內向本院提出上訴書狀，其未敘述上訴之理由者並得於提起上
訴後10日內向本院補提理由書。
業務侵占部分不得上訴。
被告不得上訴。
                                      書記官  廖  月  女
中　　華　　民　　國　　94　　年　　4 　　月　　14　　日
